【裁判字號】    91,訴,194
【裁判日期】    920310
【裁判案由】    偽造文書
【裁判全文】
臺灣板橋地方法院刑事判決                          九十一年度訴字第一九四號
    公  訴  人  臺灣板橋地方法院檢察署檢察官
    被      告  甲○○
    選任辯護人  陳益軒律師
右列被告因偽造文書案件，經檢察官提起公訴 (八十九年度偵字第二二三０七號)，
本院判決如左：
    主  文
甲○○共同行使偽造公文書，足以生損害於公眾，處有期徒刑壹年貳月。緩刑肆年。
    事  實
一、甲○○於民國八十七年八月十三日入伍，原服役於海軍陸戰隊九十九師第六五八
    團四一二營部，服役期間迄民國八十九年八月十三日止。其於八十八年五月間，
    見跳蚤市場雜誌刊登「阿兵哥停役須知」之廣告，為求提前退伍，明知其並無罹
    患第五腰椎間盤突出之疾病，遂與刊登該廣告之真實姓名年籍不詳之「陳順海」
    成年男子共同基於偽造文書之犯意聯絡，於八十九年六月二十三日依「陳順海」
    之指示，赴三軍總醫院神經內科掛號就診，而後由「陳順海」於不詳時間、地點
    偽造虛偽不實三軍總醫院醫師許耀東名義所開立之「診斷證明書（稿）」（即所
    謂之免技測就醫證明書），偽以記載甲○○罹有「下背痛」症狀，經診斷為「（
    一）第五腰椎第一薦腸椎間盤突出併神經壓迫；（二）第四、五節腰椎椎間盤突
    出」，並經核磁共振攝影檢查確定之內容，再於八十八年六月二十五日以快遞方
    式寄交予甲○○，甲○○便持該偽造之「診斷證明書（稿）」至其服役之營部換
    取開立診斷證明書之公函，待取得公函後，二人復約定於三軍總醫院附近巷內，
    由甲○○將該公函放置於巷內之機車籃子內，「陳順海」再前去拿取，甲○○並
    依「陳順海」之要求匯款新台幣（下同）十五萬元至「陳順海」指定之楊梅郵局
    帳號0000000號丙○○帳戶，其後甲○○並執以該偽造之「診斷證明書（
    稿）」赴三軍總醫院核發診斷證明書櫃檯，使該服務台人員邱曉鳳未及察覺，而
    將上開不實事項謄寫於其職務上所掌之「診斷證明書」（編號０二二三四三號）
    上，而換發由三軍總醫院所核發之正式「診斷證明書」予甲○○收執。隨後甲○
    ○即持該正式之診斷證明書返回營區辦理因病停役，據以申請提前退伍，致使其
    服役單位誤以為甲○○確實符合提前退役要件，於八十八年十月十六日核准其提
    前退伍，足以生損害於三軍總醫院對於診斷證明書核發之正確性及該部隊對於役
    男服役管理之公平性。
二、案經臺中憲兵隊報請臺灣臺中地方法院檢察署呈請臺灣高等法院檢察署核轉臺灣
    板橋地方法院檢察署檢察官偵查起訴。
    理  由
一、訊據被告甲○○固供承持三軍總醫院所開立之診斷證明書據以辦理提前退伍之事
    實，惟矢口否認涉有右揭犯行，辯稱：伊確實罹有背部刺痛、腎臟衰竭、左手手
    腕骨折等病症，伊於服役期間，因見跳蚤市場刊登諮詢辦理退役之廣告，經與刊
    登廣告之「陳先生」聯絡後，前往三軍總醫院就診，並於醫院做過Ｘ光檢查，事
    後取得三軍總醫院所核發之診斷證明書，攜回部隊審核通過，認伊符合因病停役
    之要件，始得順利辦理退役，伊並不知上開文件係偽造云云，被告之選任辯護人
    則為其辯護稱：被告於八十七年八月十三日入伍後，確罹有腎臟萎縮、腰部脊椎
    酸痛等病症，其後因見跳蚤市場刊登廣告得知可「免費」協助役男處理兵役問題
    之廣告，乃與「陳先生」聯絡，因「陳先生」告知被告上開病症符合提前退役程
    序，被告因年輕識淺，乃信任「陳先生」所言，並親赴三軍總醫院就診，並未懷
    疑該免技測證明書係偽造，而後接獲「陳先生」電告被告之病症經醫師診斷結果
    符合免役條件，僅須開立診斷證明書即可辦理提前退役，而該診斷證明書確係三
    軍總醫院所開立，並經營區審核無誤，被告僅為一低階士兵，自無從分辨該文件
    係偽造云云。經查：
(一)被告係自八十七年八月十三日入伍服役，其於入伍前，僅罹有左手腕關節骨折、
    左腎萎縮等病症，此外並無其他重大疾病，有被告兵籍資料表所附之新兵重大疾
    病就診記錄卡附卷為證，嗣於入伍服役期間，自八十八年五月二十四日起至八十
    八年八月十八日止，曾赴國軍左營醫院就診，共看診十二次，其中骨科五次診斷
    左側端撓尺關節半脫臼、腎臟科三次診斷左側腎臟病變、內科二次診斷偏頭痛、
    耳鼻喉科一次診斷急性咽炎、外科一次診斷足癬等情，此亦有國軍左營醫院九十
    一年四月十一日（九一）濟言服字第０八三七號函附卷為證，顯然被告於服役前
    後均查無罹有「下背痛」或「第五腰椎間盤突出」之病症甚明。雖被告辯以：因
    伊在跳蚤市場雜誌上看到免費辦理停役之廣告，且因伊曾罹有病症，才與「陳先
    生」聯絡，並依其指示至三軍總醫院就診云云，惟被告為一役齡男子，於服役前
    即經過專業且詳細之徵兵身體檢查，斯時並未檢查出上開症狀，迄服役後，被告
    並多次赴國軍左營醫院就診，亦未經檢驗出有如上之症狀，衡情苟被告確實罹有
    符合退役條件之上開重症，何以迭經徵兵身體檢查及國軍醫院診療時均無法檢查
    出上開病症。再者，被告係於八十八年六月二十三日初次至三軍總醫院門診就醫
    ，僅做了Ｘ光檢查，之後即未再赴三軍總醫院複診等情，此為被告所自承，衡情
    苟其確信其罹有如三軍總醫院所診斷出之病症，則其何以未再返回醫院複診，抑
    或再赴其他醫院為更詳盡之檢查或治療？在在顯示，被告明知其並未罹有「下背
    痛」症狀，本次純為偽造不實之診斷證明書始赴醫院掛號就診甚明。
(二)訊據被告復供承：於該次就診後，即接獲「陳先生」之通知，並取得「陳先生」
    所寄交之三軍總醫院診斷證明書（稿）等語，依上開過程可知，被告取得該診斷
    證明書，乃經由一未曾謀面之人郵寄而取得，此核與一般病患向醫師請求開立診
    斷證明書，均係在醫院就診時向醫師提出聲請，並由診治醫師當場開立之情形有
    別，是被告為一具有高中學歷之人，智識非淺，則其對此異於常例之聲請過程，
    豈有未加懷疑該診斷證明書係偽造？甚且被告於當日就診時，門診醫師僅安排其
    接受Ｘ光腰椎攝影檢查，此外並無安排其他檢查，此亦有三軍總醫院九十一年五
    月二十八日（九十一）善成字第九０八九六七號函附卷為證，則被告於取得該診
    斷證明書（稿）後，辜不論其對於該診斷證明書所記載之病因是否了解，然其於
    就診時明知僅接受醫師安排為Ｘ光攝影檢查，並無接受「核磁共振攝影檢查」，
    則其對於該偽造之診斷證明書所載之內容，竟未向郵寄之「陳先生」提出異議，
    猶依「陳先生」之指示持該診斷證明書（稿）返回營部換取開立正式診斷證明書
    之公函，顯然其明知該診斷證明書確係偽造無誤，則其所辯，不知該診斷證明書
    係偽造乙節，實難採信。
(三)被告於警訊中復供稱：「伊看完病後，他打電話給伊，說伊病符合辦理停役，後
    來便寄乙張免技測證明給伊，並要求伊到部隊醫官處開公函，再到三總開診斷證
    明書，伊拿到公函後打電話給他，他叫伊把公函放在公文袋裡，拿到醫院附近巷
    子裡摩托車籃子裡即可離開，過了半小時，他又打電話給伊，表示已收到部隊公
    函，辦理手續費需要二、三十萬元，伊說不是免費，為什麼還要這麼多錢，況且
    伊還在當兵，他說那就不要辦了，但是會把伊的事情舉發出來，他說要不然你找
    幾個人來辦，我算你便宜一點，伊出於無奈，便答應他」等語（參見台灣台中地
    方法院檢察署八十九年度偵字第一六八三七號偵查卷第九頁），並提出匯入「陳
    先生」所指定之「丙○○」帳戶匯款單二紙為證，因之衡諸常情，苟被告確信其
    自身罹有病症，符合提前退伍之規定，自可循正常管道辦理退伍，實無須畏懼該
    「陳先生」所謂之「舉發情事」，而支付高額款項予「陳先生」！
(四)其後被告復介紹同梯役男蘇建峰、乙○○以相同方式辦理因病停役等情，迭經證
    人乙○○於警訊中先供稱：「在八十八年五月間與同單位弟兄蘇建峰同時住院，
    在海軍總醫院做肝穿刺手術檢查，然後由蘇建峰所認識的一位海軍弟兄甲○○，
    由他問我跟蘇建峰是否要辦理因病停役的證明，（問：此份診斷證明書你是何時
    、何地取得？）伊是到了八十八年八月中旬以後，由甲○○接到蘇建峰詢問證明
    書辦好了沒有，之後就告訴蘇建峰利用部隊休假的時間，約在左營後街四海哨的
    地方見面，拿給蘇建峰和我的證明書共二張，再由蘇建峰收假返回部隊中交給伊
    的，（問：你取得證明後，在部隊如何辦理停役？）伊拿到證明書後，交給單位
    文書，就由文書向上級呈報，其間單位醫官曾找伊去詢問，三總有打電話來，伊
    沒有三總的病歷，並通知伊到三總回診，單位醫官要伊打電話向三總查詢，伊打
    電話向三總查詢，三總表示沒有伊的病歷，要求伊回診，但是伊並沒有去」、於
    審理中復供稱：「在八十八年五月間，伊住在海軍總醫院，甲○○當時去醫院複
    檢，當時他提到他有認識的朋友，可以弄到三總的醫生證明，他跟伊說只要匯錢
    給他，人不用到，就會弄醫生證明，（問：如何付費？）第一次時間伊忘記了，
    是匯五萬元，匯到甲○○指定的戶頭，第二次是匯了十五萬元，也是同一帳戶，
    共繳交了二十萬元，當時伊是先拿到證明書後再繳錢，後來辦理停役後半年內有
    一位陳先生來向伊催討錢，說甲○○沒有將錢交給他，伊還是有將錢匯給他」等
    語，顯見被告確有與該「陳先生」共同偽造不實之診斷證明書，復持以行使辦理
    提前退伍之犯行無誤，是被告前開所辯，顯係事後卸責之詞，自不足採信。
(五)又有關役男辦理國軍官兵診斷證明書之流程，業經三軍總醫院函覆謂：「．．三
    、患者欲請本院開立診斷證明書時，需由所屬單位出具公函並來院複診，經醫師
    診查及開立診斷證明書（稿）後，由患者持公函及證明書（稿）至服務台，服務
    台人員依書稿內容謄寫正本後換發。四、經會辦張員於本院神經內科就診時之主
    治醫師許燿東表示，該附件所示之簽名與用印均非其本人之親筆簽字與用章，該
    證明內容所提之經核磁共振攝影檢查確定乙項亦與事實不符，因並未安排此項檢
    查，故判斷張員係持偽造之診斷證明書（稿）至本院服務台換發正本。．．」，
    此有三軍總醫院九十一年五月二十八日（九十一）善成字第九一０八九六七號函
    附卷為證，因之由上開所述可知，被告為提前退伍，明知其並未罹有如事實欄所
    述之病症，竟與該年籍姓名不詳之「陳順海」基於共同之犯意，依其指示赴三軍
    總醫院就診，其後並取得虛偽不實之診斷證明書（稿），復持該偽造之診斷證明
    書（稿）至三軍總醫院服務台，使承辦人員誤信其內容而換發正式診斷證明書予
    被告收執，其再據以攜回部隊申請提前退役，則其意圖免除兵役而共同行使偽造
    公文書及偽為疾病之犯行，堪以認定，自應依法論科。
二、按三軍總醫院為公務機關，以三軍總醫院名義出具之「診斷證明書（稿）」，屬
    公務員職務上製作之文書，乃三軍總醫院櫃台人員核換正式「診斷證明書」之根
    據，為刑法第十條第三項所稱之公文書。核被告甲○○所為係犯刑法第二百十六
   條、第二百十一條之行使偽造公文書罪及第二百十六條、第二百十四條之行使使
    公務員登載不實之公文書罪。又被告為本件犯行時為現役軍人，其意圖免除兵役
    而偽為疾病，觸犯陸海空軍刑法罪責，惟被告於行為後，陸海空軍刑法業於九十
    年九月二十八日修正公布，自同年十月二日起施行，有關詐害兵役之犯行，由修
    正前之同法第八十九條第一項：「意圖免除兵役，偽為疾病或自毀傷身體，或為
    其他詐偽之行為者，處三年以下有期徒刑」，修正為現行法之第三十七條第一項
    ：「意圖免除職役，偽為疾病、毀傷身體或為其他詐偽之行為者，處一年以上七
    年以下有期徒刑」，經比較新舊法，以修正前之規定較有利於被告，爰依刑法第
    二條第一項但書規定應適用舊法處斷，核其所為，另犯修正前陸海空軍刑法第八
    十九條第一項之詐偽妨害兵役罪。又被告與真實姓名不詳之「陳順海」成年男子
    間有共同之犯意聯絡及行為分擔，為共同正犯。又公訴人雖以被告基於偽造公文
    書之概括犯意，由該「陳先生」將偽造之三軍總醫院診斷證明書以快遞送達被告
    ，被告復持該偽造之診斷證明書於八十八年十月十六日提前退伍云云，惟查，被
    告持以向部隊聲請提前退役之診斷證明書係由三軍總醫院服務台人員，依被告所
    持虛偽不實之診斷證明書（稿）所換發乙節，業經三軍總醫院函覆甚明，故被告
    所執以偽造之公文書僅係「診斷證明書（稿）」，是公訴人此部分認被告亦涉犯
    共同偽造公文書，為連續犯云云，顯有誤會，此部分與前開論罪科刑部分有連續
    犯之裁判上一罪關係，本院爰不另為無罪之諭知，然被告持以偽造之「診斷證明
    書（稿）」至三軍總醫院服務台，使承辦之人員誤認為真而予以換發內容不實之
    正式之診斷證明書，被告並攜回部隊申請提前退役，此部分之行使使公務員登載
    不實之公文書部分犯行，公訴人雖未論及，惟與前開犯行有方法結果之牽連關係
    ，本院自得併予審酌。又被告所犯行使偽造公文書、行使使公務員登載不實文書
    及詐偽妨害兵役各罪間，均有方法與目的之牽連關係，應從一重之行使偽造公文
    書罪處斷。爰審酌被告為入伍服役之役男，竟不思保衛國家，為圖提前退役，而
    以虛偽不實之診斷證明書申辦停役，嚴重破壞兵役之公平性及其素行、所生危害
    及犯罪後態度等一切情狀，量處如主文所示之刑。惟被告前未曾受有期徒刑以上
    刑之宣告，此有臺灣高等法院檢察署刑案紀錄簡覆表乙份在卷足憑，被告受此審
    判程序，當知所警惕而無再犯之虞，本院因認暫不執行其刑為當，予以宣告緩刑
    四年，用啟自新。
據上論斷，應依刑事訴訟法第二百九十九條第一項前段，修正前陸海空軍刑法第八十
九條第一項，刑法第十一條、第二條第一項但書、第二十八條、第二百十六條、第二
百一十條、第二百十四條、第五十五條、第七十四條第一款，判決如主文。
本案經檢察官謝岳龍到庭執行職務
中      華      民      國    九十二    年      三      月      十      日
                                      臺灣板橋地方法院刑事第六庭
                                          法  官  徐   蘭   萍
右正本證明與原本無異。
如不服本判決，應於判決送達後十日內，向本院提出上訴狀。
                                          書記官  莊   川   億
中      華      民      國    九十二    年      三      月     十三     日
附錄本案論罪科刑法條全文：
修正前陸海空軍刑法第八十九條
意圖免除兵役，偽為疾病或自毀傷身體，或為其他詐偽之行為者，處三年以下有期徒
刑。
在鄉軍人免召集而為前項之行為者，亦同。
刑法第二百十六條
行使第二百十條至第二百十五條之文書者，依偽造、變造文書或登載不實事項或使登
載不實事項之規定處斷。
刑法第二百十條
偽造、變造私文書，足以生損害於公眾或他人者，處五年以下有期徒刑。
刑法第二百十四條
明知為不實之事項，而使公務員登載於職務上所掌之公文書，足以生損害於公眾或他
人者，處三年以下有期徒刑、拘役或五百元以下罰金。


司法院資訊處製作；財團法人民間司法改革基金會備份。
